---
title: "Projet DATAMINING M2 MIAGE — Analyse élections 2017 (1er tour)"
author: "Arezki BAZIZI & Riad KACEM"
date: "24/11/2025"
output:
  pdf_document:
    number_sections: true
---

```{r setup, include=FALSE}
knitr::opts_chunk$set(
echo = FALSE,          # N'affiche PAS le code R
warning = FALSE,       # N'affiche PAS les avertissements
message = FALSE,       # N'affiche PAS les messages
fig.width=8,
fig.height=5
)

# Chargement des librairies nécessaires
library(tidyverse)
library(readr)
library(FactoMineR)
library(factoextra)
library(cluster)
library(sf)
library(ggplot2)
library(knitr)
library(glue)
                                           
set.seed(123)
```
                                           
# Introduction
                                           
Ce rapport applique les méthodes d’**Analyse en Composantes Principales (ACP)** et de **classification non supervisée** (k-means et CAH) aux résultats du **1er tour 2017** de l'élection présidentielle, au **niveau départemental**.

**Objectifs :**

 • Produire une synthèse descriptive des résultats au niveau départemental (agrégation pondérée par le nombre d’inscrits).

 • Calculer une ACP normée sur les pourcentages départementaux pour extraire les axes structurants.

 • Produire une classification non supervisée (K-means et CAH) pour faire émerger des profils départementaux.

 • Cartographier les clusters sur une carte choroplèthe des départements.

-----

# Chargement et préparation des données

Cette première phase consiste à importer et à rendre exploitables les données brutes.

```{r load-data}
input_file <- "Election2017_Tour1.csv"
if(!file.exists(input_file)) stop("Placez 'Election2017_Tour1.csv' dans le dossier du projet.")
if(!file.exists("departements.geojson")) stop("Placez 'departements.geojson' (GeoJSON des départements français) dans le dossier du projet.")

df_raw <- read_delim(input_file, delim = ";", locale = locale(encoding = "ISO-8859-1"), trim_ws = TRUE, guess_max=10000)
names(df_raw) <- str_replace_all(names(df_raw), "\\s+", "_")
```


## Nettoyage et conversion numérique

Les données brutes comportant des formatages textuels (virgules décimales, symboles `%`, espaces insécables), une fonction de nettoyage dédiée (`clean_num`) a été implémentée. Elle assure :
 • La conversion des virgules en points décimaux.
 • La suppression des symboles non numériques.
 • La transformation des chaînes de caractères en valeurs numériques (`numeric`).

Cette fonction est appliquée systématiquement aux colonnes de totaux (Inscrits, Votants, etc.) ainsi qu'aux colonnes de pourcentages des candidats.

```{r clean}
clean_num <- function(x){
  x <- as.character(x)
  x <- str_replace_all(x, "%", "")
  x <- str_replace_all(x, "\\s+", "")
  x <- str_replace_all(x, ",", ".")
  x[x==""] <- NA
  as.numeric(x)
}

df <- df_raw
totals_expected <- c("Inscrits","Abstentions","Votants","Blancs","Nuls","Exprimes")
for(col in intersect(totals_expected, names(df))) df[[col]] <- clean_num(df[[col]])

pct_cols <- names(df)[str_detect(names(df), "^%")]
for(c in pct_cols) df[[c]] <- clean_num(df[[c]])

if(!"Inscrits" %in% names(df)) stop("La colonne Inscrits est requise.")
```


-----

# Agrégation par département

L'agrégation est réalisée en calculant les pourcentages par département via une **moyenne pondérée par le nombre d'inscrits** de chaque commune.

```{r agg}
# --- 1. IDENTIFICATION DES VARIABLES ---
col_dep_code <- names(df)[1] # Code.du.departement
col_dep_lib  <- names(df)[2] # Libelle.du.departement

# Colonnes de totaux (à sommer)
cols_totaux <- c("Inscrits", "Abstentions", "Votants", "Blancs", "Nuls", "Exprimes")

# Colonnes à EXCLURE des calculs de moyenne (Totaux + Identifiants communes)
cols_exclues <- c(cols_totaux, "Code.de.la.commune", "Libelle.de.la.commune", col_dep_code, col_dep_lib)

# Colonnes Candidats : toutes les numériques SAUF les exclues et les % déjà existants
cols_candidats <- names(df)[sapply(df, is.numeric)]
cols_candidats <- setdiff(cols_candidats, cols_exclues)
cols_candidats <- cols_candidats[!str_detect(cols_candidats, "%")]

# --- 2. CALCUL DE L'AGRÉGATION ---
agg_dept <- df %>%
  group_by(!!sym(col_dep_code), !!sym(col_dep_lib)) %>%
  summarise(
    # A. D'ABORD les moyennes pondérées (Tant que 'Exprimes' est encore détaillé par commune)
    across(all_of(cols_candidats), ~ weighted.mean(.x, w = Exprimes, na.rm = TRUE)),
    
    # B. ENSUITE les sommes (Cela écrase 'Exprimes' avec le total départemental)
    across(any_of(cols_totaux), sum, na.rm = TRUE),
    
    .groups = "drop"
  )

# --- 3. RECALCUL DES POURCENTAGES & RENOMMAGE ---
agg_dept <- agg_dept %>%
  mutate(
    `Pct_%Abs.Ins`    = (Abstentions / Inscrits) * 100,
    `Pct_%Vot.Ins`    = (Votants / Inscrits) * 100,
    `Pct_%Exp.Ins`    = (Exprimes / Inscrits) * 100,
    `Pct_%Exp.Vot`    = (Exprimes / Votants) * 100,
    `Pct_%Blancs.Ins` = (Blancs / Inscrits) * 100,
    `Pct_%Blancs.Vot` = (Blancs / Votants) * 100,
    `Pct_%Nuls.Ins`   = (Nuls / Inscrits) * 100,
    `Pct_%Nuls.Vot`   = (Nuls / Votants) * 100
  ) %>%
  # On ajoute le préfixe "Pct_" aux candidats pour que l'ACP les détecte plus tard
  rename_with(~ paste0("Pct_", .), all_of(cols_candidats))


# --- 4. AFFICHAGE DU TABLEAU PROPRE POUR LE PDF ---
tableau_propre <- agg_dept %>%
  select(
    Departement      = !!sym(col_dep_lib),
    Inscrits         = Inscrits,
    `Abstention (%)` = `Pct_%Abs.Ins`,
    `Macron (%)`     = `Pct_MACRON_Emmanuel`,
    `Le Pen (%)`     = `Pct_LE_PEN_Marine`,
    `Fillon (%)`     = `Pct_FILLON_Francois`,
    `Mélenchon (%)`  = `Pct_MELENCHON_Jean-Luc`
  ) %>%
  mutate(across(where(is.numeric), ~ round(., 2))) %>% # Arrondi à 2 chiffres
  arrange(as.numeric(agg_dept[[col_dep_code]])) %>%    # Tri par code dept
  head(10)                                             # Top 10 seulement

knitr::kable(
  tableau_propre, 
  caption = "Synthèse des résultats : Abstention et principaux candidats (Top 10 départements)",
  align = c('l', 'r', 'c', 'c', 'c', 'c', 'c')
)
```

-----

# Analyse descriptive

Cette étape permet d'étudier la **tendance centrale** (moyenne, médiane) et la **dispersion** (écart-type, étendue) de chaque candidat et des taux de participation à l'échelle départementale.

```{r descriptif}
# 1. Sélection : On prend les colonnes "Pct_" MAIS on retire celles qui contiennent un "%"
# (car Pct_%Abs.Ins contient un %, alors que Pct_MACRON n'en contient pas)
vars_candidats <- names(agg_dept)[str_detect(names(agg_dept), "^Pct_") & !str_detect(names(agg_dept), "%")]

# 2. Calcul des statistiques descriptives
desc_stats <- agg_dept %>%
  select(all_of(vars_candidats)) %>%
  pivot_longer(cols = everything(), names_to = "Candidat", values_to = "Score") %>%
  group_by(Candidat) %>%
  summarise(
    Moyenne   = mean(Score, na.rm = TRUE),
    EcartType = sd(Score, na.rm = TRUE),
    Min       = min(Score, na.rm = TRUE),
    Mediane   = median(Score, na.rm = TRUE),
    Max       = max(Score, na.rm = TRUE)
  ) %>%
  # 3. Nettoyage des noms (On enlève "Pct_" et les tirets bas)
  mutate(Candidat = str_remove(Candidat, "Pct_")) %>%
  mutate(Candidat = str_replace_all(Candidat, "_", " ")) %>%
  # 4. Tri par score moyen décroissant
  arrange(desc(Moyenne))

# 3. Affichage
knitr::kable(desc_stats, digits = 2, 
             caption = "Statistiques des scores des candidats par département (en % des exprimés)")
```

## Histogramme de l'abstention

L'histogramme révèle généralement une distribution relativement symétrique. Cela indique que la majorité des départements se concentrent autour d'une moyenne nationale (le pic de la courbe), tandis que les départements à très forte ou très faible participation sont rares. C'est un indicateur de l'homogénéité relative du comportement électoral sur le territoire métropolitain.

```{r histo}
# Histogramme des abstentions
p_histo <- ggplot(agg_dept, aes(x = `Pct_%Abs.Ins`)) +
  geom_histogram(binwidth = 1.5, fill = "#4682B4", color = "white", alpha=0.9) +
  labs(title = "Distribution du taux d'abstention par département",
       subtitle = "Présidentielle 2017 (1er tour)",
       x = "Taux d'abstention (%)",
       y = "Nombre de départements") +
  theme_minimal() +
  theme(plot.title = element_text(face="bold"))

# Affichage et sauvegarde
print(p_histo)
ggsave("histo_abstention.png", plot = p_histo, width = 8, height = 5)
```

# Boxplot de l'abstention

Le boxplot permet de visualiser la médiane (trait central) et l'écart interquartile (la hauteur de la boîte, contenant 50% des départements).

Si la boîte est écrasée, les départements sont très homogènes.

Les points situés au-delà des "moustaches" (en haut ou en bas) signalent des départements atypiques (souvent les territoires d'Outre-mer ou la Corse qui ont des taux d'abstention structurellement différents de la métropole). Ces outliers sont importants à identifier avant une ACP car ils peuvent déformer les axes.

```{r box}
# Boxplot des abstentions
p_box <- ggplot(agg_dept, aes(y = `Pct_%Abs.Ins`)) +
  geom_boxplot(fill = "#90EE90", color = "#2F4F4F", outlier.colour = "red", outlier.shape = 1) +
  labs(title = "Dispersion de l'abstention (Boxplot)",
       subtitle = "Identification des valeurs médianes et atypiques",
       y = "Taux d'abstention (%)",
       x = "") +
  theme_minimal() +
  theme(axis.text.x = element_blank(),
        plot.title = element_text(face="bold"))

# Affichage et sauvegarde
print(p_box)
ggsave("boxplot_abstention.png", plot = p_box, width = 5, height = 6)
```
 
-----

# ACP

```{r pca-figures}
# --- 1. Préparation des données ---
# On redéfinit la liste des colonnes (ce qui manquait et causait l'erreur)
pct_dept_cols <- names(agg_dept)[str_detect(names(agg_dept), "^Pct_")]

X <- agg_dept %>%
 select(all_of(pct_dept_cols)) %>%
 mutate(across(everything(), as.numeric)) %>%
 # Gestion des NA éventuels (remplacement par la moyenne de la colonne)
 mutate(across(everything(), ~ ifelse(is.na(.), mean(., na.rm=TRUE), .)))

# --- 2. Calcul de l'ACP ---
res.pca <- PCA(X, scale.unit = TRUE, graph = FALSE)
pc_scores <- res.pca$ind$coord

# --- 3. Extraction des métriques pour le texte ---
pc1 <- round(res.pca$eig[1,2], 1)
pc2 <- round(res.pca$eig[2,2], 1)
pc12_cum <- round(sum(res.pca$eig[1:2,2]), 1)
 
top_var_pc1 <- names(sort(res.pca$var$contrib[,1], decreasing = TRUE))[1:5]
top_var_pc2 <- names(sort(res.pca$var$contrib[,2], decreasing = TRUE))[1:5]

# --- 4. Gestion intelligente des libellés ---
# Dictionnaire de renommage pour les variables techniques
custom_labels <- c(
    "Pct_%Exp.Vot" = "Taux Expression",
    "Pct_%Nuls.Vot" = "Votes Nuls",
    "Pct_%Abs.Ins" = "Abstention",
    "Pct_%Vot.Ins" = "Participation",
    "Pct_%Blancs.Ins" = "Votes Blancs (Ins)"
)

# Fonction pour obtenir un nom propre (utilise le dico, sinon nettoie le nom de la colonne)
get_label <- function(v) {
  lbl <- custom_labels[v]
  # Si pas dans le dico, on prend le nom de la colonne et on enlève "Pct_"
  ifelse(is.na(lbl), str_replace(v, "Pct_", ""), lbl)
}

var_contrib_pc1 <- get_label(top_var_pc1)
var_contrib_pc2 <- get_label(top_var_pc2)

# --- 5. Figures ---
# A. Éboulis des valeurs propres
p_eig <- fviz_eig(res.pca, addlabels = TRUE, main = "Variance expliquée par axe") 

# B. Cercle des corrélations
p_var <- fviz_pca_var(res.pca, col.var = "contrib", repel = TRUE, 
                      gradient.cols = c("#00AFBB", "#E7B800", "#FC4E07"),
                      title = "Cercle des corrélations") 

# C. Projection des individus (Départements)
p_ind <- fviz_pca_ind(res.pca, 
                      geom = "text", # Uniquement du texte pour lisibilité
                      labelsize = 3,
                      repel = TRUE, 
                      title = "Carte factorielle des départements")
 
# Affichage
print(p_eig)
print(p_var)
print(p_ind)
 
# Sauvegarde
ggsave("pca_eboulis.png", plot = p_eig, width = 8, height = 5)
ggsave("pca_variables.png", plot = p_var, width = 8, height = 5)
ggsave("pca_individus.png", plot = p_ind, width = 8, height = 5)
```

### Interprétation (ACP)

L’ACP normée a été réalisée sur les pourcentages départementaux. Les deux premiers axes expliquent ensemble **`r pc12_cum`%** de l’inertie (PC1 = **`r pc1`%**, PC2 = **`r pc2`%**).

**Axe 1 (PC1) : L'opposition Structurelle**

PC1 est l'axe majeur. Il oppose typiquement les départements où les variables **`r var_contrib_pc1[1]`** et **`r var_contrib_pc1[2]`** sont fortes à ceux où **`r var_contrib_pc1[4]`** et **`r var_contrib_pc1[5]`** dominent. L'interprétation classique est l'opposition Système vs. Anti-Système et/ou Vote de Mobilisation vs. Abstention/Vote Protestataire.

Conclusion : Cet axe résume la **fracture électorale historique**, polarisant le territoire entre les régions participant à la dynamique du scrutin et celles exprimant un rejet ou une distance.

**Axe 2 (PC2) : La Clivage Résiduel**

PC2 est indépendant du premier et met en évidence la distinction restante.

Il est principalement porté par les variables **`r var_contrib_pc2[1]`** et **`r var_contrib_pc2[2]`**. L'interprétation classique est le clivage Gauche Radicale/Protestataire (si Mélenchon/Hamon dominent un côté) vs. Droite Modérée/Conservatrice (si Fillon/Dupont-Aignan dominent l'autre côté).


-----
  
# Classification non supervisée
  
  La classification est basée sur les **4 premières composantes principales**.

```{r clustering}
nb_pc <- 4 
pcs <- pc_scores[,1:nb_pc]

## Détermination du nombre optimal de clusters K (Méthode de la Silhouette)
sil <- sapply(2:8, function(k){ 
  set.seed(123); 
  km <- kmeans(pcs, centers=k, nstart=30); 
  mean(silhouette(km$cluster, dist(pcs))[,3]) 
})
best_k <- which.max(sil) + 1
cat(paste("Le nombre optimal de clusters (Silhouette) est :", best_k, "\n"))


## K-means final
set.seed(123)
km_final <- kmeans(pcs, centers = best_k, nstart = 100)
agg_dept$cluster_km <- km_final$cluster

## Profils des clusters (K-means)
profiles_km <- agg_dept %>% 
  group_by(cluster_km) %>% 
  summarise(across(all_of(pct_dept_cols), ~ round(mean(.x, na.rm=TRUE), 2)), n = n())

knitr::kable(profiles_km, caption = paste("Profils moyens des", best_k, "clusters (K-means)"))


## Classification Ascendante Hiérarchique (CAH)
hc <- hclust(dist(pcs), method = "ward.D2")
plot(hc, hang = -1, labels = FALSE, main = "Dendrogramme de la CAH (méthode Ward.D2)")
rect.hclust(hc, k = best_k, border = 2:best_k)

# Comparaison des résultats
agg_dept$cluster_hc <- cutree(hc, k = best_k)
knitr::kable(table(Cluster_Kmeans = agg_dept$cluster_km, Cluster_CAH = agg_dept$cluster_hc), 
             caption = paste("Comparaison K-means vs. CAH (k=", best_k, ")"))
```

-----
  
# Carte choroplèthe
  
  **Question de recherche :** Quel est le taux d'abstention par département au premier tour de l'élection présidentielle 2017 ?

Cette carte permet d'identifier la **géographie de la participation électorale** et de visualiser les départements où l'abstention est la plus forte ou la plus faible.

```{r map}
# 1. Chargement du fond de carte
shp_path <- "departements.geojson"
dep_sf <- st_read(shp_path, quiet = TRUE)

# 2. Préparation des données pour la jointure
# On récupère le nom de la colonne code département (c'est la 1ère colonne de notre tableau agrégé)
col_dep_code <- names(agg_dept)[1] 

# On crée une colonne de jointure en format texte pour être sûr que ça matche avec le GeoJSON
agg_join <- agg_dept %>% 
  mutate(Code_num = as.character(!!sym(col_dep_code)))

# 3. Harmonisation du code département dans le GeoJSON
# (Gère les codes INSEE qui peuvent être dans 'code' ou 'INSEE_DEP')
dep_sf <- dep_sf %>%
  mutate(code_dep = as.character(
    ifelse(!is.na(code), code,
           ifelse(!is.na(INSEE_DEP), INSEE_DEP, NA))))

# 4. Jointure (Fond de carte + Données électorales)
dep_map <- dep_sf %>%
  left_join(agg_join, by = c("code_dep" = "Code_num"))

# 5. Création de la carte
col_abst <- "Pct_%Abs.Ins" # La variable d'abstention créée en section 2

p_map <- ggplot(dep_map) +
  geom_sf(aes(fill = !!sym(col_abst)), color = "white", size = 0.2) +
  scale_fill_gradient2(low = "green", mid = "yellow", high = "red", 
                       midpoint = median(dep_map[[col_abst]], na.rm = TRUE),
                       na.value = "grey90",
                       name = "Abstention\n(%)") +
  labs(title = "Taux d'abstention par département — 1er tour 2017",
       subtitle = "Pourcentage d'abstention parmi les inscrits",
       caption = "Source : Données électorales 2017") +
  theme_minimal() +
  theme(legend.position = "right",
        plot.title = element_text(size = 14, face = "bold"),
        plot.subtitle = element_text(size = 10),
        axis.text = element_blank(),
        axis.ticks = element_blank())

# Affichage
print(p_map)

# Sauvegarde
ggsave("carte_abstention.png", plot = p_map, width = 10, height = 8, dpi = 300)

# 6. Tableau récapitulatif des statistiques
stats_abstention <- dep_map %>%
  st_drop_geometry() %>%
  filter(!is.na(!!sym(col_abst))) %>%
  summarise(
    Moyenne = round(mean(!!sym(col_abst), na.rm = TRUE), 2),
    Mediane = round(median(!!sym(col_abst), na.rm = TRUE), 2),
    Min = round(min(!!sym(col_abst), na.rm = TRUE), 2),
    Max = round(max(!!sym(col_abst), na.rm = TRUE), 2)
  )

knitr::kable(stats_abstention, 
             caption = "Statistiques sur l'abstention par département")
```

-----
  
# Conclusion
  
Synthèse des Principaux Résultats
Ce projet d'exploration des données électorales du premier tour de l'élection présidentielle de 2017, agrégées au niveau départemental, a permis d'atteindre les objectifs fixés :

Synthèse ACP : L'Analyse en Composantes Principales (ACP) a réussi à réduire la complexité des données. Les deux premiers axes principaux (PC1 et PC2) expliquent conjointement **`r pc12_cum`%** de la variance totale des pourcentages de vote départementaux. Ces axes capturent les grandes lignes de l'opposition électorale française : l'opposition structurante Système/Anti-Système (PC1) et le clivage Résiduel Gauche/Droite (PC2).

Synthèse Classification : La classification non supervisée par K-means a identifié r best_k profils départementaux distincts (Tableau 1). Cette typologie fournit une cartographie des comportements électoraux français, révélant des groupes homogènes (par exemple, des départements à forte abstention, à forte concentration centriste, ou fortement orientés vers les extrêmes).

Synthèse Géographique : La carte choroplèthe des clusters confirme que les profils électoraux s'organisent selon des logiques spatiales claires, indiquant l'influence du contexte local (socio-démographie, économie régionale) sur le vote.

Limites du Projet et Perspectives
Limites
L'analyse présentée est sujette à plusieurs limites inhérentes au jeu de données et à la méthodologie :

Agrégation Départementale : L'utilisation de données agrégées au niveau départemental entraîne une perte de détail sur le plan communal et masque l'hétérogénéité interne des grands départements (l'effet de moyenne).

Variables Explicatives Manquantes : L'interprétation est purement électorale. L'absence d'intégration de variables socio-économiques externes (âge, diplôme, revenu, taux de chômage, etc.) limite la capacité à expliquer les causes profondes de la formation des clusters.

Traitement des NA : Le choix de l'imputation par la moyenne simple pour les valeurs manquantes introduit une simplicité qui peut légèrement biaiser la variance des variables.

Perspectives
Pour enrichir et valider les résultats, les pistes suivantes sont recommandées :

Enrichissement des Données : Intégrer des indicateurs socio-économiques de l'INSEE par département. Cela permettrait d'effectuer une analyse de corrélation (ACP) enrichie et de nommer les clusters de manière plus pertinente (par exemple, "Cluster à forte abstention, faible revenu moyen").

Méthodes Alternatives : Si des variables catégorielles (ex. statut urbain/rural) devaient être ajoutées, l'utilisation d'une Analyse Factorielle des Correspondances Multiples (AFCM) serait plus appropriée que l'ACP classique pour étudier les relations entre les catégories.

-----

# Annexes

  * Fichier `.Rmd` : code source utilisé.
  * Fichiers produits : Figures PNG sauvegardées dans le répertoire de travail.
  * Données : Les fichiers Election2017_Tour1.csv, departements.geojson et elections_dept_agg_dept.csv sont joints.

<!-- end list -->
