---
title: "Projet DATAMINING M2 MIAGE — Analyse élections 2017 (1er tour)"
author: "Arezki BAZIZI & Riad KACEM"
date: "24/11/2025"
output:
pdf_document:
toc: true
number_sections: true
---

```{r setup, include=FALSE}
knitr::opts_chunk$set(
echo = FALSE,          # N'affiche PAS le code R
warning = FALSE,       # N'affiche PAS les avertissements
message = FALSE,       # N'affiche PAS les messages
fig.width=8,
fig.height=5
)

# Chargement des librairies nécessaires
library(tidyverse)
library(readr)
library(FactoMineR)
library(factoextra)
library(cluster)
library(sf)
library(ggplot2)
library(knitr)
                                           
set.seed(123)
```
                                           
# Introduction
                                           
Ce rapport applique les méthodes d’**Analyse en Composantes Principales (ACP)** et de **classification non supervisée** (k-means et CAH) aux résultats du **1er tour 2017** de l'élection présidentielle, au **niveau départemental**.

**Questions étudiées :**

  * Quelles dimensions principales expliquent la variabilité électorale entre départements ?
  * Peut-on regrouper les départements en profils homogènes de comportement électoral ?
  * Où sont géographiquement situés les clusters ?

-----

# 1\. Chargement et préparation des données

```{r load-data}
input_file <- "Election2017_Tour1.csv"
if(!file.exists(input_file)) stop("Placez 'Election2017_Tour1.csv' dans le dossier du projet.")
if(!file.exists("departements.geojson")) stop("Placez 'departements.geojson' (GeoJSON des départements français) dans le dossier du projet.")

df_raw <- read_delim(input_file, delim = ";", locale = locale(encoding = "ISO-8859-1"), trim_ws = TRUE, guess_max=10000)
names(df_raw) <- str_replace_all(names(df_raw), "\\s+", "_")
```

## 1.1 Nettoyage et conversion numérique

```{r clean}
clean_num <- function(x){
  x <- as.character(x)
  x <- str_replace_all(x, "%", "")
  x <- str_replace_all(x, "\\s+", "")
  x <- str_replace_all(x, ",", ".")
  x[x==""] <- NA
  as.numeric(x)
}

df <- df_raw
totals_expected <- c("Inscrits","Abstentions","Votants","Blancs","Nuls","Exprimes")
for(col in intersect(totals_expected, names(df))) df[[col]] <- clean_num(df[[col]])

pct_cols <- names(df)[str_detect(names(df), "^%")]
for(c in pct_cols) df[[c]] <- clean_num(df[[c]])

if(!"Inscrits" %in% names(df)) stop("La colonne Inscrits est requise.")
```

-----

# 2\. Agrégation par département

L'agrégation est réalisée en calculant les pourcentages par département via une **moyenne pondérée par le nombre d'inscrits** de chaque commune.

```{r agg}
dept_code_col <- names(df)[str_detect(names(df), "Code.du.departement")][1]
dept_name_col <- names(df)[str_detect(names(df), "Libelle.du.departement")][1]

# 1. Sommes des totaux
agg_dept <- df %>%
  group_by(!!sym(dept_code_col), !!sym(dept_name_col)) %>%
  summarise(
    Inscrits = sum(Inscrits, na.rm=TRUE),
    Abstentions = if("Abstentions" %in% names(df)) sum(Abstentions, na.rm=TRUE) else NA_real_,
    Votants = if("Votants" %in% names(df)) sum(Votants, na.rm=TRUE) else NA_real_,
    Blancs = if("Blancs" %in% names(df)) sum(Blancs, na.rm=TRUE) else NA_real_,
    Nuls = if("Nuls" %in% names(df)) sum(Nuls, na.rm=TRUE) else NA_real_,
    Exprimes = if("Exprimes" %in% names(df)) sum(Exprimes, na.rm=TRUE) else NA_real_,
    .groups = "drop"
  )

# 2. Fonction de calcul des pourcentages pondérés
weighted_pct <- function(df, var, group_cols){
  df %>% mutate(.w = (!!sym(var) / 100) * Inscrits) %>%
    group_by(across(all_of(group_cols))) %>%
    summarise(wpct = sum(.w, na.rm=TRUE) / sum(Inscrits, na.rm=TRUE) * 100, .groups = "drop") %>%
    pull(wpct)
}

group_cols <- c(dept_code_col, dept_name_col)
for(cn in pct_cols) agg_dept[[paste0("Pct_", cn)]] <- weighted_pct(df, cn, group_cols)

knitr::kable(head(agg_dept, 10), caption = "Aperçu de l'agrégation par département")
```

-----

# 3\. Analyse descriptive

```{r descriptif}
pct_dept_cols <- names(agg_dept)[str_detect(names(agg_dept), "^Pct_")]

desc_stats <- agg_dept %>% 
  select(all_of(c("Inscrits", pct_dept_cols))) %>%
  summarise(across(everything(), list(mean = ~mean(.x, na.rm=TRUE), sd = ~sd(.x, na.rm=TRUE))))

knitr::kable(desc_stats, caption = "Statistiques descriptives des variables (moyenne et écart-type par département)")
```

### Histogramme et boxplot de l'abstention

```{r histo-box}
# Histogramme abstentions
p_histo <- ggplot(agg_dept, aes(x = `Pct_%Abs.Ins`)) + # <--- Utilisez ` ` ici
  geom_histogram(binwidth = 2, fill = "steelblue", color = "black") +
  labs(title = "Histogramme des abstentions par département", x = "% Abstentions", y = "Nombre de départements") +
  theme_minimal()

# Boxplot
p_box <- ggplot(agg_dept, aes(y = `Pct_%Abs.Ins`)) + # <--- Et ici
  geom_boxplot(fill = "lightgreen", color = "black") +
  labs(title = "Boxplot des abstentions par département", y = "% Abstentions") +
  theme_minimal()

# Affichage des figures
print(p_histo)
print(p_box)

# Sauvegarde des figures
ggsave("histo_abstention.png", plot = p_histo, width = 8, height = 5)
ggsave("boxplot_abstention.png", plot = p_box, width = 4, height = 5)
```

-----

# 4\. ACP

```{r pca-figures}
# Préparation des données pour l'ACP 
X <- agg_dept %>% 
  select(all_of(pct_dept_cols)) %>%
  mutate(across(everything(), as.numeric)) %>%
  mutate(across(everything(), ~ ifelse(is.na(.), mean(., na.rm=TRUE), .))) 

res.pca <- PCA(X, scale.unit = TRUE, graph = FALSE)
pc_scores <- res.pca$ind$coord

# Figures ACP
p_eig <- fviz_eig(res.pca, addlabels = TRUE, main = "Variance expliquée par composante principale")
p_var <- fviz_pca_var(res.pca, col.var = "contrib", repel = TRUE, 
                      gradient.cols = c("#00AFBB", "#E7B800", "#FC4E07"),
title = "Cercle des corrélations (Contribution des variables)")
p_ind <- fviz_pca_ind(res.pca, label = "all", repel = TRUE, title = "Projection des départements (Individus)")

# Affichage des figures (Utilisation explicite de print() pour garantir l'affichage)
print(p_eig)
print(p_var)
print(p_ind)

# Sauvegarde des figures ACP
ggsave("pca_eboulis.png", plot = p_eig, width = 8, height = 5)
ggsave("pca_variables.png", plot = p_var, width = 8, height = 5)
ggsave("pca_individus.png", plot = p_ind, width = 8, height = 5)
```

-----
  
  # 5\. Classification non supervisée
  
  La classification est basée sur les **4 premières composantes principales**.

```{r clustering}
nb_pc <- 4 
pcs <- pc_scores[,1:nb_pc]

## Détermination du nombre optimal de clusters K (Méthode de la Silhouette)
sil <- sapply(2:8, function(k){ 
  set.seed(123); 
  km <- kmeans(pcs, centers=k, nstart=30); 
  mean(silhouette(km$cluster, dist(pcs))[,3]) 
})
best_k <- which.max(sil) + 1
cat(paste("Le nombre optimal de clusters (Silhouette) est :", best_k, "\n"))


## K-means final
set.seed(123)
km_final <- kmeans(pcs, centers = best_k, nstart = 100)
agg_dept$cluster_km <- km_final$cluster

## Profils des clusters (K-means)
profiles_km <- agg_dept %>% 
  group_by(cluster_km) %>% 
  summarise(across(all_of(pct_dept_cols), ~ round(mean(.x, na.rm=TRUE), 2)), n = n())

knitr::kable(profiles_km, caption = paste("Profils moyens des", best_k, "clusters (K-means)"))


## Classification Ascendante Hiérarchique (CAH)
hc <- hclust(dist(pcs), method = "ward.D2")
plot(hc, hang = -1, labels = FALSE, main = "Dendrogramme de la CAH (méthode Ward.D2)")
rect.hclust(hc, k = best_k, border = 2:best_k)

# Comparaison des résultats
agg_dept$cluster_hc <- cutree(hc, k = best_k)
knitr::kable(table(Cluster_Kmeans = agg_dept$cluster_km, Cluster_CAH = agg_dept$cluster_hc), 
             caption = paste("Comparaison K-means vs. CAH (k=", best_k, ")"))
```

-----
  
  # 6\. Carte choroplèthe
  
  Visualisation géographique des clusters identifiés par la méthode K-means.

```{r map}
shp_path <- "departements.geojson"

dep_sf <- st_read(shp_path, quiet = TRUE)
agg_join <- agg_dept %>% mutate(Code_num = as.character(!!sym(dept_code_col)))

# Harmonisation du code département pour le join
dep_sf <- dep_sf %>% 
  mutate(code_dep = as.character(
    ifelse(!is.na(code), code, 
           ifelse(!is.na(INSEE_DEP), INSEE_DEP, NA)))) 

dep_map <- dep_sf %>% 
  left_join(agg_join, by = c("code_dep" = "Code_num")) %>%
  filter(!is.na(cluster_km)) 

p_map <- ggplot(dep_map) +
  geom_sf(aes(fill = factor(cluster_km)), color = "grey40", size = 0.1) +
  scale_fill_brewer(type = "qual", palette = "Set2", na.value = "grey90", name = "Cluster K-means") +
  labs(title = "Clusters électoraux — 1er tour 2017 (par département)") +
  theme_minimal() +
  theme(legend.position = "bottom")

# Affichage de la carte
print(p_map)

# Sauvegarde de la carte
ggsave("carte_clusters.png", plot = p_map, width = 8, height = 8)
```

-----
  
  # 7\. Conclusion
  
  *(Note : Remplacez les placeholders ci-dessous par votre analyse concrète des figures et des tableaux obtenus.)*
  
  * L'ACP met en évidence **[X]** dimensions expliquant **[Y%]** de la variance. La première dimension principale correspond typiquement à **[Décrire le contraste électoral sur l'Axe 1]**.
* La classification identifie **`r best_k`** groupes de départements avec des profils électoraux distincts, comme le montrent les profils moyens du Tableau 5.
* **Le Cluster 1** est caractérisé par **[Décrire le profil électoral]**.
* **Le Cluster 2** est caractérisé par **[Décrire le profil électoral]**.
* **Limites** : L'interprétation est limitée par l'agrégation départementale et l'absence de variables socio-économiques pour expliquer la formation des clusters.

-----

# 8\. Annexes

  * Fichier `.Rmd` : code source utilisé.
  * Fichiers produits : Figures PNG sauvegardées dans le répertoire de travail.

<!-- end list -->

```
```