---
title: "Projet DATAMINING M2 MIAGE — Analyse élections 2017 (1er tour)"
author: "Arezki BAZIZI & Riad KACEM"
date: "24/11/2025"
output:
pdf_document:
number_sections: true
---

```{r setup, include=FALSE}
knitr::opts_chunk$set(
echo = FALSE,          # N'affiche PAS le code R
warning = FALSE,       # N'affiche PAS les avertissements
message = FALSE,       # N'affiche PAS les messages
fig.width=8,
fig.height=5
)

# Chargement des librairies nécessaires
library(tidyverse)
library(readr)
library(FactoMineR)
library(factoextra)
library(cluster)
library(sf)
library(ggplot2)
library(knitr)
                                           
set.seed(123)
```
                                           
# Introduction
                                           
Ce rapport applique les méthodes d’**Analyse en Composantes Principales (ACP)** et de **classification non supervisée** (k-means et CAH) aux résultats du **1er tour 2017** de l'élection présidentielle, au **niveau départemental**.

**Objectifs :**

 • Produire une synthèse descriptive des résultats au niveau départemental (agrégation pondérée par le nombre d’inscrits).

 • Calculer une ACP normée sur les pourcentages départementaux pour extraire les axes structurants.

 • Produire une classification non supervisée (K-means et CAH) pour faire émerger des profils départementaux.

 • Cartographier les clusters sur une carte choroplèthe des départements.

-----

# 1\. Chargement et préparation des données

```{r load-data}
input_file <- "Election2017_Tour1.csv"
if(!file.exists(input_file)) stop("Placez 'Election2017_Tour1.csv' dans le dossier du projet.")
if(!file.exists("departements.geojson")) stop("Placez 'departements.geojson' (GeoJSON des départements français) dans le dossier du projet.")

df_raw <- read_delim(input_file, delim = ";", locale = locale(encoding = "ISO-8859-1"), trim_ws = TRUE, guess_max=10000)
names(df_raw) <- str_replace_all(names(df_raw), "\\s+", "_")
```

## 1.1 Nettoyage et conversion numérique

```{r clean}
clean_num <- function(x){
  x <- as.character(x)
  x <- str_replace_all(x, "%", "")
  x <- str_replace_all(x, "\\s+", "")
  x <- str_replace_all(x, ",", ".")
  x[x==""] <- NA
  as.numeric(x)
}

df <- df_raw
totals_expected <- c("Inscrits","Abstentions","Votants","Blancs","Nuls","Exprimes")
for(col in intersect(totals_expected, names(df))) df[[col]] <- clean_num(df[[col]])

pct_cols <- names(df)[str_detect(names(df), "^%")]
for(c in pct_cols) df[[c]] <- clean_num(df[[c]])

if(!"Inscrits" %in% names(df)) stop("La colonne Inscrits est requise.")
```

-----

# 2\. Agrégation par département

L'agrégation est réalisée en calculant les pourcentages par département via une **moyenne pondérée par le nombre d'inscrits** de chaque commune.

```{r agg}
dept_code_col <- names(df)[str_detect(names(df), "Code.du.departement")][1]
dept_name_col <- names(df)[str_detect(names(df), "Libelle.du.departement")][1]

# 1. Sommes des totaux
agg_dept <- df %>%
  group_by(!!sym(dept_code_col), !!sym(dept_name_col)) %>%
  summarise(
    Inscrits = sum(Inscrits, na.rm=TRUE),
    Abstentions = if("Abstentions" %in% names(df)) sum(Abstentions, na.rm=TRUE) else NA_real_,
    Votants = if("Votants" %in% names(df)) sum(Votants, na.rm=TRUE) else NA_real_,
    Blancs = if("Blancs" %in% names(df)) sum(Blancs, na.rm=TRUE) else NA_real_,
    Nuls = if("Nuls" %in% names(df)) sum(Nuls, na.rm=TRUE) else NA_real_,
    Exprimes = if("Exprimes" %in% names(df)) sum(Exprimes, na.rm=TRUE) else NA_real_,
    .groups = "drop"
  )

# 2. Fonction de calcul des pourcentages pondérés
weighted_pct <- function(df, var, group_cols){
  df %>% mutate(.w = (!!sym(var) / 100) * Inscrits) %>%
    group_by(across(all_of(group_cols))) %>%
    summarise(wpct = sum(.w, na.rm=TRUE) / sum(Inscrits, na.rm=TRUE) * 100, .groups = "drop") %>%
    pull(wpct)
}

group_cols <- c(dept_code_col, dept_name_col)
for(cn in pct_cols) agg_dept[[paste0("Pct_", cn)]] <- weighted_pct(df, cn, group_cols)

knitr::kable(head(agg_dept, 10), caption = "Aperçu de l'agrégation par département")
```

-----

# 3\. Analyse descriptive

```{r descriptif}
pct_dept_cols <- names(agg_dept)[str_detect(names(agg_dept), "^Pct_")]

desc_stats <- agg_dept %>% 
  select(all_of(c("Inscrits", pct_dept_cols))) %>%
  summarise(across(everything(), list(mean = ~mean(.x, na.rm=TRUE), sd = ~sd(.x, na.rm=TRUE))))

knitr::kable(desc_stats, caption = "Statistiques descriptives des variables (moyenne et écart-type par département)")
```

### Histogramme et boxplot de l'abstention

```{r histo-box}
# Histogramme abstentions
p_histo <- ggplot(agg_dept, aes(x = `Pct_%Abs.Ins`)) + # <--- Utilisez ` ` ici
  geom_histogram(binwidth = 2, fill = "steelblue", color = "black") +
  labs(title = "Histogramme des abstentions par département", x = "% Abstentions", y = "Nombre de départements") +
  theme_minimal()

# Boxplot
p_box <- ggplot(agg_dept, aes(y = `Pct_%Abs.Ins`)) + # <--- Et ici
  geom_boxplot(fill = "lightgreen", color = "black") +
  labs(title = "Boxplot des abstentions par département", y = "% Abstentions") +
  theme_minimal()

# Affichage des figures
print(p_histo)
print(p_box)

# Sauvegarde des figures
ggsave("histo_abstention.png", plot = p_histo, width = 8, height = 5)
ggsave("boxplot_abstention.png", plot = p_box, width = 4, height = 5)
```

-----

# 4\. ACP

```{r pca-figures}
# Préparation des données pour l'ACP
X <- agg_dept %>%
 select(all_of(pct_dept_cols)) %>%
 mutate(across(everything(), as.numeric)) %>%
 mutate(across(everything(), ~ ifelse(is.na(.), mean(., na.rm=TRUE), .)))

res.pca <- PCA(X, scale.unit = TRUE, graph = FALSE)
pc_scores <- res.pca$ind$coord

# Valeurs clés ACP (pour interprétation inline)
pc1 <- round(res.pca$eig[1,2], 1)
pc2 <- round(res.pca$eig[2,2], 1)
pc12_cum <- round(sum(res.pca$eig[1:2,2]), 1)
 
top_var_pc1 <- names(sort(res.pca$var$contrib[,1], decreasing = TRUE))[1:5]
top_var_pc2 <- names(sort(res.pca$var$contrib[,2], decreasing = TRUE))[1:5]
# --------------------------------------------------------------------------

# Figures ACP
p_eig <- fviz_eig(res.pca, addlabels = TRUE, main = "Variance expliquée par composante principale") 
p_var <- fviz_pca_var(res.pca, col.var = "contrib", repel = TRUE, 
                      gradient.cols = c("#00AFBB", "#E7B800", "#FC4E07"),
                      title = "Cercle des corrélations (Contribution des variables)") 
p_ind <- fviz_pca_ind(res.pca, label = "all", repel = TRUE, title = "Projection des départements (Individus)")
 
# Affichage des figures
print(p_eig)
print(p_var)
print(p_ind)
 
# Sauvegarde des figures ACP
ggsave("pca_eboulis.png", plot = p_eig, width = 8, height = 5)
ggsave("pca_variables.png", plot = p_var, width = 8, height = 5)
ggsave("pca_individus.png", plot = p_ind, width = 8, height = 5)

```

**Interprétation (ACP)**
L’ACP normée a été réalisée sur les pourcentages départementaux. Les deux premiers axes expliquent ensemble r pc12_cum% de l’inertie (PC1 = r pc1%, PC2 = r pc2%).

Axe 1 (PC1) : L'opposition Structurelle
PC1 est l'axe majeur. Il oppose typiquement les départements où les variables r top_var_pc1[1] et r top_var_pc1[2] sont fortes à ceux où r top_var_pc1[4] et r top_var_pc1[5] dominent. L'interprétation classique est l'opposition Système vs. Anti-Système et/ou Vote de Mobilisation vs. Abstention/Vote Protestataire.

Conclusion : Cet axe résume la fracture électorale historique, polarisant le territoire entre les régions participant à la dynamique du scrutin et celles exprimant un rejet ou une distance.

Axe 2 (PC2) : La Clivage Résiduel
PC2 est indépendant du premier et met en évidence la distinction restante.

Il est principalement porté par les variables r top_var_pc2[1] et r top_var_pc2[2]. L'interprétation classique est le clivage Gauche Radicale/Protestataire (si Mélenchon/Hamon dominent un côté) vs. Droite Modérée/Conservatrice (si Fillon/Dupont-Aignan dominent l'autre côté).



-----
  
# 5\. Classification non supervisée
  
  La classification est basée sur les **4 premières composantes principales**.

```{r clustering}
nb_pc <- 4 
pcs <- pc_scores[,1:nb_pc]

## Détermination du nombre optimal de clusters K (Méthode de la Silhouette)
sil <- sapply(2:8, function(k){ 
  set.seed(123); 
  km <- kmeans(pcs, centers=k, nstart=30); 
  mean(silhouette(km$cluster, dist(pcs))[,3]) 
})
best_k <- which.max(sil) + 1
cat(paste("Le nombre optimal de clusters (Silhouette) est :", best_k, "\n"))


## K-means final
set.seed(123)
km_final <- kmeans(pcs, centers = best_k, nstart = 100)
agg_dept$cluster_km <- km_final$cluster

## Profils des clusters (K-means)
profiles_km <- agg_dept %>% 
  group_by(cluster_km) %>% 
  summarise(across(all_of(pct_dept_cols), ~ round(mean(.x, na.rm=TRUE), 2)), n = n())

knitr::kable(profiles_km, caption = paste("Profils moyens des", best_k, "clusters (K-means)"))


## Classification Ascendante Hiérarchique (CAH)
hc <- hclust(dist(pcs), method = "ward.D2")
plot(hc, hang = -1, labels = FALSE, main = "Dendrogramme de la CAH (méthode Ward.D2)")
rect.hclust(hc, k = best_k, border = 2:best_k)

# Comparaison des résultats
agg_dept$cluster_hc <- cutree(hc, k = best_k)
knitr::kable(table(Cluster_Kmeans = agg_dept$cluster_km, Cluster_CAH = agg_dept$cluster_hc), 
             caption = paste("Comparaison K-means vs. CAH (k=", best_k, ")"))
```

-----
  
  # 6\. Carte choroplèthe
  
  Visualisation géographique des clusters identifiés par la méthode K-means.

```{r map}
shp_path <- "departements.geojson"

dep_sf <- st_read(shp_path, quiet = TRUE)
agg_join <- agg_dept %>% mutate(Code_num = as.character(!!sym(dept_code_col)))

# Harmonisation du code département pour le join
dep_sf <- dep_sf %>% 
  mutate(code_dep = as.character(
    ifelse(!is.na(code), code, 
           ifelse(!is.na(INSEE_DEP), INSEE_DEP, NA)))) 

dep_map <- dep_sf %>% 
  left_join(agg_join, by = c("code_dep" = "Code_num")) %>%
  filter(!is.na(cluster_km)) 

p_map <- ggplot(dep_map) +
  geom_sf(aes(fill = factor(cluster_km)), color = "grey40", size = 0.1) +
  scale_fill_brewer(type = "qual", palette = "Set2", na.value = "grey90", name = "Cluster K-means") +
  labs(title = "Clusters électoraux — 1er tour 2017 (par département)") +
  theme_minimal() +
  theme(legend.position = "bottom")

# Affichage de la carte
print(p_map)

# Sauvegarde de la carte
ggsave("carte_clusters.png", plot = p_map, width = 8, height = 8)
```

-----
  
# 7\. Conclusion
  
Synthèse des Principaux Résultats
Ce projet d'exploration des données électorales du premier tour de l'élection présidentielle de 2017, agrégées au niveau départemental, a permis d'atteindre les objectifs fixés :

Synthèse ACP : L'Analyse en Composantes Principales (ACP) a réussi à réduire la complexité des données. Les deux premiers axes principaux (PC1 et PC2) expliquent conjointement r pc12_cum% de la variance totale des pourcentages de vote départementaux. Ces axes capturent les grandes lignes de l'opposition électorale française : l'opposition structurante Système/Anti-Système (PC1) et le clivage Résiduel Gauche/Droite (PC2).

Synthèse Classification : La classification non supervisée par K-means a identifié r best_k profils départementaux distincts (Tableau 1). Cette typologie fournit une cartographie des comportements électoraux français, révélant des groupes homogènes (par exemple, des départements à forte abstention, à forte concentration centriste, ou fortement orientés vers les extrêmes).

Synthèse Géographique : La carte choroplèthe des clusters confirme que les profils électoraux s'organisent selon des logiques spatiales claires, indiquant l'influence du contexte local (socio-démographie, économie régionale) sur le vote.

Limites du Projet et Perspectives
Limites
L'analyse présentée est sujette à plusieurs limites inhérentes au jeu de données et à la méthodologie :

Agrégation Départementale : L'utilisation de données agrégées au niveau départemental entraîne une perte de détail communal et masque l'hétérogénéité interne des grands départements (effet de moyenne).

Variables Explicatives Manquantes : L'interprétation est purement électorale. L'absence d'intégration de variables socio-économiques externes (âge, diplôme, revenu, taux de chômage, etc.) limite la capacité à expliquer les causes profondes de la formation des clusters.

Traitement des NA : Le choix de l'imputation par la moyenne simple pour les valeurs manquantes introduit une simplicité qui peut légèrement biaiser la variance des variables.

Perspectives
Pour enrichir et valider les résultats, les pistes suivantes sont recommandées :

Enrichissement des Données : Intégrer des indicateurs socio-économiques de l'INSEE par département. Cela permettrait d'effectuer une analyse de corrélation (ACP) enrichie et de nommer les clusters de manière plus pertinente (par exemple, "Cluster à forte abstention, faible revenu moyen").

Méthodes Alternatives : Si des variables catégorielles (ex. statut urbain/rural) devaient être ajoutées, l'utilisation d'une Analyse Factorielle des Correspondances Multiples (AFCM) serait plus appropriée que l'ACP classique pour étudier les relations entre les catégories.

-----

# 8\. Annexes

  * Fichier `.Rmd` : code source utilisé.
  * Fichiers produits : Figures PNG sauvegardées dans le répertoire de travail.
  * Données : Les fichiers Election2017_Tour1.csv, departements.geojson et elections_dept_agg_dept.csv sont joints.

<!-- end list -->
